臺灣高等法院民事判決　　　　　　　　　　　　　　九十三年度重上字第三六三號
　　上　訴　人　臺灣中小企業銀行股份有限公司
　　法定代理人　鍾甦生
　　訴訟代理人　邱雅健
　　　　　　　　許慧瑛
　　被　上訴人　丁○○
　　　　　　　　乙○○
　　　　　　　　甲○○
　　　　　　　　戊○○
　　　　　　　　丙○○
右當事人間請求損害賠償事件，上訴人對於中華民國九十三年六月十八日臺灣臺北地
方法院九十三年度重訴字第三八號第一審判決提起上訴，本院於九十三年十二月一日
言詞辯論終結，判決如下：
    主      文
上訴駁回。
第二審訴訟費用由上訴人負擔。
    事      實
甲、上訴人方面：
一、聲明：(一)原判決廢棄。(二)被上訴人應連帶給付上訴人新台幣壹仟萬元及自起訴狀
    繕本送達最後一被上訴人翌日起至清償日止，按年息百分之五計算之利息。(三)請
    准以現金或同額之華南商業銀行可轉讓定期存單或中央政府發行之九十二年度中
    央登錄公債各類期債票供擔保後宣告假執行。
二、陳述：除與原判決記載相同者外，補稱略以：
  (一)何時始謂「即時」聲請破產，並非本件損害賠償請求成立之重點，更不應要求上
    訴人為此特地時點之調查，即便得知光捷公司資產不足抵償負債之特定時點，然
    該等董事怠於聲請破產已為不爭事實，調查此一時點僅於認定被上訴人請求損害
    賠償額之多寡始有實益。而董事既為公司實際之經營決策者，對於公司資產於何
    時不能清償其債務，當無不能知悉之理由，亦可從其停止支付之時推知。又光捷
    公司未依法製作九十年度以後之財報資料，當無法要求債權人能提供相關證明。
    再者，破產法第一條第二項規定，債務人停止支付者，推定其為不能清償，此一
    法律上推定之效用，目的即在於將舉證責任轉換。本件光捷公司既已於九十年五
    月間即開始停止支付還款予上訴人，應推定其為不能清償，上訴人則因此一法律
    上推定之事實，對於光捷公司資產不足清償債務之時點，即毋庸舉證證明。
  (二)被上訴人於公司具有破產原因時未即聲請破產，任令他債權人一再對公司進行強
    制執行程序，使公司資產銳減，未參與執行程序之債權人將因此蒙受債權難以收
    回之損失，自然損及上訴人債權受償可能及數額。又被上訴人怠於聲請公司破產
    ，渠等將有餘裕隱匿公司資產或將之移轉與他人，造成債權人債權回收之困難，
    請詳查。
  (三)光捷公司迄八十九年底仍有資產十七億餘元，當時之負債總額約有八億餘元，九
    十年五月光捷公司所有座落於台北縣汐止市○○○路○段一一０號八樓之房舍發
    生火災，縱認存貨及固定資產因此遭受損失，然此部份之損失總額由財報資料看
    來，亦不過三億多元，光捷公司仍有很大一部分之應受帳款、應收票據及長期股
    權投資，此部份資產當不受火災之影響，且八十九年度之財報編製期限為九十年
    六月底，故九十年上半年度該公司仍正常營業，上開應收帳款、股權投資等資產
    應仍屬存在，縱不存在，亦可能變價為現金，而仍為光捷公司之資產，火災後該
    公司並持續經營一年餘，於九十一年七月始辦理停業登記，故火災發生後不久，
    光捷公司必仍甚有資力或足以清償大部分之負債，當其停止支付之時，如能即時
    宣告破產，當不致使公司資產僅餘數千萬元。
  (四)關於損害賠償之金額，於本件確屬難以認定，德國民事訴訟法第二百八十七條第
    一項明定：損害之存否、損害之數額及應賠償之利益額，當事人間有爭執者，法
    院應衡量一切情事，依自由心證裁判之。此項條文就損害賠償數額之決定不採一
    般嚴格之證明規則，並明示不適用普通舉證責任之法則。我國實務上亦認當事人
    已證明受有損害而不能證明損害之數額時，法院應斟酌損害之原因及其他一切情
    事，依自由心證定其數額。依民事訴訟法第二百四十四條第四項規定，於本件訴
    訟標的之原因事實範圍內，先行僅表明全部請求最低金額新台幣一千萬元，超過
    部分另適時為聲明請求之擴張。
三、證據：除援用第一審所提證據外，補提各債權人對光捷公司聲請強制執行之證明
    影本為證。
乙、被上訴人丙○○方面：
一、聲明：駁回上訴。
二、陳述：除與原判決記載相同者外，補稱略以：
　(一)公司與董事間之關係，依公司法第一百九十二條規定，除公司法另有規定外，依
    民法關於委任之規定。而依民法第五百四十九條規定，當事人之一方得隨時終止
    委任契約，不論是否有任期，或其事由如何，得為一方之辭任，不以經股東會或
    董事會同意為生效要件，董事之辭職，向公司為辭認之意思表示，即生效力。
  (二)被上訴人於九十年六月經光捷同事得知，光捷並未向主管機關申報並公告有關被
    上訴人卸任董事一事，被上訴人立即前往光捷，再次表明被上訴人已於八十九年
    七月十七日起解任董事之職，應立即辦理申報及公告，並於九十年六月十二日發
    出存證信函。
  (三)光捷公司不但沒有將被上訴人解任董事一事依法辦理申報及公告，還在被上訴人
    完全不知情的情況下，未經被上訴人同意，擅自以被上訴人名義購入大量股票，
    被上訴人已委託律師對光捷董事長丁○○提出告訴。
三、證據：除援用第一審所提證據外，補提公司變更登記表影本、刑事告訴狀影本乙
    份為證。
丙、被上訴人戊○○方面：
一、聲明：(一)駁回上訴。(二)如受不利判決，願供擔保免為假執行。
二、陳述：與原判決記載相同。
丁、被上訴人丁○○、乙○○及甲○○方面：
    被上訴人丁○○、乙○○及甲○○未於言詞辯論期日到場，亦未提出書狀作任何
    聲明或陳述。
    理      由
壹、程序方面
一、本件上訴人法定代理人於九十三年六月十日已變更為鍾甦生，並經上訴人聲明承
    受訴訟，本院核無不合，應予准許，合先敘明。
二、被上訴人丁○○、乙○○、甲○○經合法通知無正當理由不到場，查無民事訴訟
    法第三百八十六條各款所列之情形，爰依上訴人之聲請，由其一造辯論而為判決
    。
貳、實體方面
一、上訴人起訴主張：訴外人光捷資訊股份有限公司（下稱光捷公司）於民國九十一
    年間因積欠上訴人新台幣四千七百九十八萬一千三百六十六元暨美金三十九萬六
    千四百零三元二角九分（欠款金額詳見附表一、二所示）及附表三所示銀行共計
    新台幣六億九千一百九十三萬二千四百二十四元暨美金四十九萬六千四百零三元
    九角二分，無力償還而停止營業，依光捷公司八十九年度財務報表顯示，該公司
    於八十九年十二月三十一日之資產總額為新台幣十七億八千六百九十六萬三千元
    ，負債總額為新台幣八億六千四百四十七萬九千元，但光捷公司迄九十二年十二
    月間資產僅殘存房屋六間、土地二筆，經送鑑價約為新台幣六千三百二十八萬九
    千五百四十六元，不足抵償光捷公司積欠上訴人及如附表三所示銀行之前述債務
    。被上訴人等五人均為光捷公司董事，依公司法第二百一十一條第二項、民法第
    三十五條之規定，於光捷公司不足抵償負債時應即向法院聲請破產，以減少光捷
    公司損失並防止債務繼續擴大，被上訴人如能依前述規定於九十一年一月至九十
    二年十二月間向法院聲請宣告光捷公司破產，則上訴人上開對光捷公司之借款債
    務至少應可受償三千二百四十六萬四千二百九十八元。上訴人因此所受損害，依
    公司法第二百十二條第二項、民法第三十五條第二項及民事訴訟法第二百四十四
    條第四項之規定，請求被上訴人連帶給付上開損害中之新台幣一千萬元。
二、被上訴人戊○○則以：被上訴人從未參與該公司之董事會及股東會，並已於九十
    年十月二十五日寄發存證信函通知光捷公司儘速召開股東會，並請辭董事職務。
    光捷公司係由被上訴人丁○○、乙○○及甲○○三人負責經營，戊○○僅掛名董
    事，無須負連帶賠償責任。被上訴人丙○○則以：被上訴人丙○○持有該公司股
    份四萬八千九百五十股，惟已於八十九年七月十七日出售持股三萬五千股，依公
    司法第一百九十七條第一項之規定，已喪失該公司董事資格。被上訴人丁○○、
    乙○○、甲○○及訴外人鍾榮昌於被上訴人離職前，曾共同出具同意書，同意被
    上訴人毋庸再就光捷公司貸款負連帶保證責任，離職後亦未曾參與公司業務經營
    ，自毋庸負連帶賠償責任等語置辯。
三、兩造不爭執部分
    上訴人主張被上訴人丁○○、乙○○、戊○○、甲○○、丙○○等五人（下稱被
    上訴人五人）均為訴外人光捷公司之董事，光捷公司積欠上訴人新台幣四千七百
    九十八萬一千三百六十六元暨美金三十九萬六千四百零三元二角九分，及其他銀
    行借款債務，因無力償還停止營業。又，依光捷公司於八十九年十二月三十一日
    之資產總額尚有十七億八千六百九十六萬三千元，負債總額八億六千四百四十七
    萬九千元，然迄九十二年十二月間資產僅殘存如原判決附表四、五所示之房屋、
    土地，經台灣士林地方法院以九十二年度執字第二○九一三號、九十二年度執字
    第一○五九五號強制執行中，其拍買之最低價格，僅約六千三百二十八萬九千五
    百四十六元，顯不足以抵償光捷公司積欠銀行債務。被上訴人等五人迄未依公司
    法第二百十二條第二項及民法第三十五條第二項規定，向法院申請破產，就此事
    實部分，業據其提出光捷公司新台幣、外幣授信餘額明細表（原審卷第六、七頁
    ）、負債情形明細表（原審卷第八頁）、台北方法院九十一年度重訴字第九九號
    、重訴字第一三二八、一三二九號民事判決、聲字第二三○三號、二三六六、三
    ０六五號民事裁定，台灣士林地方法院九十三年三月四日士院儀九十二執康字第
    二○九一三、一０五九五號通知，以及光捷公司公司變更登記事項卡、財團法人
    金融聯合徵信中心光捷公司八十九年度財務報表、光捷公司財產歸屬資料清單等
    件為證，復為被上訴人所不爭執，應認為真正。
四、被上訴人戊○○固以伊從未參與公司決策經營，且先於九十年十月二十五日請辭
    董事職務；被上訴人丙○○亦以其於董事任期中轉讓光捷公司股份三萬五千股予
    他人，已超過其於當選董事時持有四萬八千九百五十股之二分之一，依公司法第
    一百九十七條第一項規定，當然解除董事職務，其餘董事並同意其毋庸再負連帶
    保證責任等語為辯，並提出存證信函、股票過戶明細表、同意書等件為證（原審
    卷第八八、八九、九五、九六頁）。惟按公司設立登記後，已登記之事項有變更
    而不為變更之登記者，不得以其事項對抗第三人，公司法第十二條定有明文，又
    股份有限公司董監事名單依同法第四百十九條第一項第八款、第四百二十條第一
    項第五款規定，係屬公司登記必要事項之一，董事在任期中因轉讓其原持有股份
    達二分之一以上，依同法第一百九十七條第一項規定當然解任者，應屬公司登記
    事項之變更，自應依同法第四百零三條規定辦理變更登記（最高法院七十五年度
    台抗字第三○一號裁判參照）。是被上訴人二人分別以前詞為辯，即屬無據。
五、上訴人主張光捷公司八十九年底仍有資產十七億餘元，負債總額約八億餘元，九
    十年五月光捷公司所有座落於台北縣汐止市房舍發生火災，但其損失總額僅三億
    多元，火災後該公司並持續經營一年餘，於九十一年七月始辦理停業登記，故火
    災發生後不久，光捷公司必仍有資力或足以清償大部分之負債，當其於九十年五
    月停止支付時，如能即時宣告破產，當不致使公司資產僅餘數千萬元，因認被上
    訴人應負賠償責任等語。但查：
  (一)按法人之債權人，主張法人之財產不能清償債務，其董事未即聲請宣告法破產，
    致其債權受損害，而對董事請求賠償損害者，應就董事如即時為此聲請，其債權
    較有受償可能之事實，負舉證證明之責，此就民法第三十五條規定之旨趣推之自
    明，有最高法院六十二年台上字第五二四號判例可資參照。惟按民法第三十五條
    法人之董事賠償責任，須以董事知悉法人之財產不能清償債務，倘董事即時如向
    法院聲請破產，則法人之債權人可得全部或部分之清償，因董事之怠於聲請，致
    債權人全未受償或較少受償，而其損害與董事之不作為間具有相當因果關係，始
    足當之（最高法院九十一年度台上字第一八四四號判決參照）。
  (二)經核上訴人提出由財團法人金融聯合徵信中心光捷公司八十九年度財務報表一紙
    ，光捷公司八十九年十二月三十一日之資產總額為新台幣十七億八千六百九十六
    萬三千元，負債總額為新台幣八億六千四百四十七萬九千元，其資產大於負債，
    再自光捷公司財產歸屬資料清單、士林地院上開儀九十二執康字第二○九一三號
    及儀九十二執康字第一○五九五號通知，亦認定光捷公司在九十二年十二月間，
    其資產總額已不足抵償銀行債務，就此事實固堪認定，但查自八十九年十二月三
    十一日起算至九十二年十二月間，其期間共為三年，光捷公司公司之財務狀況，
    於何時惡化，以致於不能清償公司負債，而應申請宣告破產，上訴人即有先為舉
    證必要，否則無從知悉未聲請宣告破產，是否為造成上訴人所主張損失之原因。
    上訴人稱九十年五月光捷公司所有座落於台北縣汐止市房舍雖發生火災，但損失
    總額僅三億多元，火災後該公司並持續經營一年餘，於九十一年七月始辦理停業
    登記，故火災發生後不久，光捷公司必仍有資力或足以清償大部分之負債，當其
    於九十年五月停止支付時，應即時宣告破產等語。上訴人上開主張，固認為九十
    年五月停止支付時如宣告公司破產，上訴人之債權尚可獲得全部或一部之清償，
    但上訴人又稱九十年五月間火災發生，光捷公司僅受損三億餘元，光捷公司仍有
    應受帳款、應收票據及長期股權投資，其九十年上半年公司仍正常營業，火災後
    該公司並持續經營一年餘，故火災發生後不久，光捷公司必仍有足以清償大部分
    負債能力等語，九十年五月光捷公司既還有能力清償債務，並持續經營一年餘，
    ，即至九十一年下半年，則公司尚未處於不足清償條件下，公司董事自尚無為光
    捷公司申請宣告破產之法律上義務。
  (三)上訴人再主張依民事訴訟法第二百二十二條第二項規定，本件損害額難以證明，
    法院應斟酌損害之原因及其他一切情事，依自由心證定其數額。但查：損害賠償
    數額不能證明或證明顯有困難時，固得由法院衡量一切情事，依自由心證定其數
    額，但本條之適用，仍應先由損害賠償權利人證明其損害之發生，以及損害發生
    與加害人之行為間有因果關係存在，否則仍無損害賠償權利存在。再者，所謂由
    法院依職權裁量以定其損害額，仍應先由權利人提出據以裁量判斷之各種證據資
    料及方法，不得僅空言主張由法院自由裁量定之。本件依上訴人所主張之被上訴
    人有宣告破產義務之時點，並無可採，已如上述，即無從據以認定被上訴人如在
    上述時點為破產宣告申請，上訴人即不致造成損害發生，換言之，就其因果關聯
    存在，上訴人並未舉證證明。況上訴人之損害發生，究係因光捷公司財務惡化所
    造成，或係因被上訴人未聲請宣告破產而造成，上訴人亦未舉證以實其說，即遽
    以請求法院按民事訴訟法第二百二十二條第二項，依職權定其損害額，並主張當
    時伊應可受償三千二百四十六萬四千二百九十八元等語，即無依據。依此，上訴
    人主張依公司法第二百十二條第二項及民法第三十五條第二項規定，請求被上訴
    人連帶賠償一千萬元及按法定利率計算之利息，即無理由，應予駁回。
六、綜上所述，上訴人主張，為不足採，被上訴人抗辯尚屬可信。從而，上訴人主張
    本於公司法第二百十二條第二項及民法第三十五條第二項，請求被上訴人給付為
    無理由。原審為上訴人敗訴之判決，及駁回其假執行之聲請，並無不合。上訴意
    旨指摘原判決不當，求予廢棄改判，為無理由，應予駁回。
七、據上論結，本件上訴為無理由，依民事訴訟法第四百四十九條第一項、第七十八
    條，判決如主文。
中　　　華　　　民　　　國　　九十三　　年　　  十二 　　月　　 十五　  日
                              民事第三庭
                                  審判長法  官  連  正  義
                                        法  官  蘇  瑞  華
                                        法  官  魏  大  喨
正本係照原本作成。
如不服本判決，應於收受送達後二十日內向本院提出上訴書狀，其未表明上訴理由者
，應於提出上訴後二十日內向本院補提理由書狀（均須按他造當事人之人數附繕本）
上訴時應提出委任律師或具有律師資格之人之委任狀；委任有律師資格者，另應附具
律師資格證書及釋明委任人與受任人有民事訴訟法第四百六十六條之一第一項但書或
第二項（詳附註）所定關係之釋明文書影本。
中　　　華　　　民　　　國　　九十三　　年　　　十二　　月　　　十六　　日
　　　　　　　　　　　　　　　　　　　　書記官  李  華  安
附註：
民事訴訟法第四百六十六條之一（第一項、第二項）：
對於第二審判決上訴，上訴人應委任律師為訴訟代理人。但上訴人或其他法定代理人
具有律師資格者，不在此限。
上訴人之配偶、三親等內之血親、二親等內之姻親，或上訴人為法人、中央或地方機
關時，其所屬專任人員具有律師資格並經法院認為適當者，亦得為第三審訴訟代理人
。
